【裁判字號】    92,重上更(一),10
【裁判日期】    921126
【裁判案由】    土地所有權移轉登記
【裁判全文】
臺灣高等法院臺中分院民事判決  九十二年度重上更(一)字第一○號
      上  訴  人  乙○○
      被  上訴人  僑木建設股份有限公司
      法定代理人  甲○○
右當事人間請求土地所有權移轉登記事件，上訴人對於中華民國八十七年七月二十三
日臺灣臺中地方法院第一審判決（八十七年度訴字第一三三號），提起上訴，經最高
法院第一次發回更審，本院於民國九十二年十一月十二日言詞辯論終結，玆判決如左
：
      主      文
原判決廢棄。
被上訴人在第一審之訴駁回。
第一、二審及發回前第三審訴訟費用由被上訴人負擔。
      理      由
一、被上訴人主張：上訴人於民國（以下同）八十一年五月二十日向其訂購坐落台中
    市○區○○段四四一等地號土地上所興建之「大衛道」編號Ａ７第十九樓房屋一
    戶（以下稱系爭房屋）及其土地之應有部分，訂立房屋及土地預定買賣合約書（
    以下稱系爭房地買賣合約），被上訴人依約於八十五年二月二十八日將土地應有
    部分一萬分之五十八所有權移轉登記予上訴人。詎上訴人竟拒依約辦理銀行貸款
    手續或繳清貸款金額相同之價金尾款，被上訴人以上訴人違反系爭房地買賣合約
    ，解除系爭房地買賣合約等情，求為命上訴人將上開土地應有部分一萬分之五十
    八之所有權移轉登記予被上訴人之判決。
二、上訴人則以：被上訴人所興建之系爭房屋有諸多瑕疵，上訴人自得行使同時履行
    抗辯權，拒絕支付價金。上訴人於八十四年五月六日即為同時履行之抗辯，被上
    訴人於八十六年一月十八日之解除契約，自不生效力。被上訴人不得請求系爭土
    地應有部分之移轉等語，資為抗辯。
三、查，上訴人於八十一年五月二十日向被上訴人訂購坐落上開土地上所興建之「大
    衛道」編號Ａ７第十九樓房屋一戶及其土地應有部分，並簽訂系爭房地買賣合約
    ，被上訴人依約於八十五年二月二十八日將土地應有部分一萬分之五十八所有權
    移轉登記予上訴人。上訴人至八十四年二月八日，已繳納期款新台幣（以下同）
    三百五十二萬元及申請瓦斯等費用二萬二千三百九十五元，合計三百五十四萬二
    千三百九十五元。為兩造所不爭執（見本審卷五八頁），且有系爭房地買賣合約
    、土地登記謄本、土地所有權狀、繳款通知書在卷可稽，自堪信為真實。又，被
    上訴人所興建之「大衛道」房屋，有韻律教室、兒童遊戲室、辦公室均設在五樓
    ，未設置交誼廳；圖書室在六樓，電梯間除電梯門口半面牆是用大理石施作外，
    其餘部分係用合板裝飾。五樓以上未退縮，五樓游泳池未採露天方式興建，五樓
    外牆有部分貼鋼板非為廣告之磁磚；樓梯之止滑地磚未設止滑銅條，一樓至四樓
    設置大衛影城，二樓及三樓有部分供作電動玩具店等與兩造所簽訂合約內容及被
    上訴人銷售房屋之廣告內容不符之瑕疵等情，有行政院公平交易委員會公處字
    第○四一號處分書在卷可憑（見原審卷九九至一０二頁）、並經原審法院勘驗無
    訛，有勘驗筆錄在卷可憑（見原審卷五六至五七頁），自屬真實。
四、被上訴人所興建之「大衛道」房屋，有前述之與兩造所簽訂合約內容及銷售房屋
    之廣告內容不符之瑕疵，雖被上訴人主張兩造於所簽訂之房屋預定買賣合約書第
    六條關於房屋施工標準，已約定系爭大樓施工標準，係依市政府工務局核定之建
    築執照圖說明，及附件(四)「建材設備說明書」中所列建材項目等語，且於同約第
    二十四條約定，本合約雙方應共同遵守，有關本標的之廣告宣傳品僅供參考之用
    ，一切買賣條件，以本合約為依據，被上訴人已依約完成系爭房屋建築云云。惟
    查，依兩造所簽訂之系爭房屋買賣合約第二十五條約定：「本合約之所有附件，
    視為本約之一部分與本約具同等效力，雙方均應共同遵守履行‧‧附件(四)建材設
    備說明書‧‧」（見原審卷一五頁），兩造已明確約定該附件(四)之建材設備說明
    書，為系爭房屋買賣合約之一部分，應共同遵守，被上訴人即應依約定履行。而
    該建材設備說明書，其中外觀記載為：「‧‧建物四周均做正面處理，採方形精
    緻面磚搭配二丁掛、馬賽克、斬石子、玻璃瓦或可礫瓦等高貴典雅，鄰路三面之
    一至四樓外觀外牆不惜巨資均採進口花崗岩搭配大理石以為本大樓不朽之基座‧
    ‧‧」門廳記載為：「‧‧‧各層電梯間地坪及牆面均採名貴石材搭配高級磁磚
    等收邊‧‧‧」樓梯記載為：「公共樓梯全部採耐磨地坪，高級止滑地磚嵌止滑
    銅條‧‧‧」（見外放證物），前述之被上訴人所興建之「大衛道」房屋電梯間
    除電梯門口半面牆是用大理石施作外，其餘部分係用合板裝飾。五樓外牆有部分
    貼鋼板；樓梯之止滑地磚未設止滑銅條，顯與系爭買賣合約約定不符。又，系爭
    房地買賣合約在消費者保護法公布施行之前訂定，雖無該法之適用；但上訴人係
    於八十一年四月十一日向被上訴人預購系爭房屋，系爭房屋於八十一年六月三日
    領取建築執照，八十一年八月八日開工建築，此據被上訴人所供明（見本審卷四
    一頁），並有客戶個人資料表在卷可稽（見本審卷四七頁），上訴人預定系爭房
    屋時，房屋尚未興建，自無何成品可供實際之檢視，以決定是否購屋，自當信賴
    廣告上所載，預售屋之建商以廣告內容誘發客戶預購房屋之動機，且以廣告內容
    與購屋人洽談該屋之性質，該廣告之說明及樣品屋示範應成為契約內容之一部。
    該廣告圖係以五樓以上退縮，五樓游泳池採露天方式興建，有行政院公平委員會
    處分書附卷可證（見原審卷九九頁），惟被上訴人確以五樓以上未退縮，五樓游
    泳池未採露天方式興建，與廣告內容不符，被上訴人自有違反系爭買賣合約之約
    定。系爭房屋顯有未符契約預定效用之瑕疵。雖系爭房屋預定買賣契約書所定之
    「有關本標的之廣告宣傳品僅供參考之用」云云，惟該約定，對於信賴廣告內容
    所載而與被上訴人預定買賣系爭房屋之消費者，嗣再以契約排除廣告所載內容，
    顯有違反誠信原則，而對消費者顯失公平，系爭房屋預定買賣契約書第二十四條
    排除銷售廣告等拘束之約定，自屬無效。
五、本件上訴人繳款至八十四年二月二十一日繳納七十三期款後，即未再給付價金（
    見本院前審卷(一)九四頁），被上訴人固於八十四年八月十六日、八十五年二月六
    日、八十五年五月十七日，以中區郵政管理局第五十五支局第一二六五、三五三
    、一０三四號存證信函，催告上訴人於相當期限繳納所剩餘期款，及配合辦理銀
    行貸款手續，或繳清價款，被上訴人並於八十六年一月十八日以台中郵局第一０
    三九三號存證信函通知上訴人為解除契約之意思表示，有存證信函附卷可憑（見
    原審卷一０至三０、七七、七八頁），惟上訴人抗辯其於八十四年五月六日即以
    系爭房屋有前述之瑕疵，為同時履行抗辯，拒絕給付價金等語。按『出賣人就其
    交付之買賣標的物有應負擔保責任之瑕疵，而其瑕疵係於契約成立後始發生，且
    並可歸責於出賣人事由所致者，則出賣人除負物之瑕疵擔保責任外，同時構成不
    完全給付之債務不履行責任』、『出賣人應負不完全給付之債務不履行責任者，
    買受人得類推適用民法第二百二十六條第二項規定請求損害賠償，或類推適用給
    付遲延之法則，請求補正或賠償損害，並有民法第二百六十四條規定之適用』（
    最高法院七十七年度第七次民事庭會議決議參照）。本件上訴人所購買之系爭房
    屋有前述之瑕疵，且該瑕疵係在兩造契約成立後始發生，而該瑕疵之發生，係因
    被上訴人未按合約及廣告之內容施工所致，自屬可歸責於被上訴人之事由甚明。
    本件上訴人向被上訴人所購買之系爭房屋屬公寓大廈之集合式住宅，買賣之範圍
    包括公共設施在內，公共設施品質之優劣與住戶生活機能之好壞關係密切，再依
    目前一般國民生活品質之要求，一般人對於居住房屋之要求，除房屋本身使用之
    建材、施工品質、內部格局等重要因素外，社區公共設施之多寡、好壞亦為購屋
    者決定是否購屋之重要考量因素，並影響決定房價高低程度甚巨。因此公寓大廈
    內公共設施之瑕疵，自屬買賣標的物之瑕疵，買受人自得據為行使同時履行抗辯
    之事由。再者，上訴人抗辯以其子陳奇磊因罹有自閉症，照顧上稍有疏失易發生
    意外事故，當初購買系爭房屋即係著眼於廣告中所示大樓內公共設施規畫完善，
    愛子無須外出即可在大樓之五、六樓公共設施內活動，較無安全上之顧慮等語。
    有殘障手冊在卷可證（見本審卷六五頁），自堪信為真實。上訴人以系爭房屋前
    述瑕疵，主張同時履行之抗辯，拒絕支付價金，自屬有據。被上訴人主張上訴人
    不得以公共設施有瑕疵，據為不履行應付期款之抗辯，及依兩造合約約定，上訴
    人就價金期款有先為給付之義務，自不得為同時履行，拒絕繳納期款，上訴人拒
    絕給付，有違背誠實信用原則云云，嫌屬無據，不足採信。
六、上訴人抗辯其於八十四年五月六日即以系爭房屋有前述之瑕疵，為同時履行抗辯
    ，雖上訴人未能提出書面證據，證明其曾為同時履行抗辯權之行使，惟本院尚難
    僅以其未提出書面證據，即遽認所為陳述不實，仍應就兩造所提出之證據資料，
    本於兩造辯論之結果予以判斷，玆分述如后：
  (一)依被上訴人所提出之上訴人按工程進度期款繳款概況明細表記載，上訴人自八十
    一年四月二十三日付訂金起至八十四年二月二十一日止，已繳納七十三期款達計
    三百五十二萬元，上訴人最後一次繳款時工程進度已達二樓以上室內隔間完成（
    見本院前審卷(一)九四至九七頁），上訴人於將近四年期間，分期給付價金達三百
    五十二萬元，以兩造約定上訴人應給付之自備款三百七十一萬元（見本院前審卷
    (一)九四頁），僅餘十九萬元自備款未給付，其僅餘十九萬元自備款未給付之原因
    ，據證人即上訴人之夫陳飛皓證稱：「我們要求原告（即被上訴人）要依契約內
    容行使才願給付尾款。我們只有最後兩期未繳，因原告未依契約之外觀建築及內
    縮，所以最後兩期未給付」（見原審卷七六頁）；「（拒繳之原因？有何證據證
    明？）房屋有瑕疵，他們電話催繳之時我就告知他們了」（見本院前審卷(一)七七
    頁），「電話催繳時，我就和我太太（即上訴人）均有告訴被上訴人說房屋未按
    契約蓋，如按契約蓋就會繳錢，否則房子不要了，被上訴人公司之小姐均說要幫
    我們轉賣，電話中不下十數次告知對方」等語（見本院前審卷(二)三四頁），衡以
    上訴人買受系爭房屋，於將近四年時間已給付鉅額之自備款，僅餘十九萬元之自
    備款未付，其對購買系爭房屋應甚重視，豈有經被上訴人於八十四年八月十六日
    、八十五年二月六日、八十五年五月十七日多次以存證信函催告給付價金，均未
    置理，而任令被上訴人解除契約，沒收已給付之三百五十二萬元之理。是證人陳
    飛皓前述證詞，應符事實，足以採信。
  (二)上訴人於八十四年二月二十一日繳納期款後，即未曾再支付買賣價金，系爭土地
    所有權於八十五年二月二十八日移轉登記與上訴人，有土地登記簿謄本在卷可稽
    （見原審卷二一頁），如前所述，被上訴人於八十四年八月十六日、八十五年二
    月六日即已催告上訴人給付其餘價金，如認上訴人未以系爭房屋有前述瑕疵，拒
    絕給付價金為抗辯，則被上訴人何願於上訴人未給付其餘價金時，仍願將系爭土
    地所有權移轉與上訴人之理。而被上訴人係於八十六年一月十八日始以上開郵局
    存證信函向上訴人為解除契約之意思表示，距上訴人最後一次給付買賣價金之時
    間，約有二年，苟上訴人於給付最後一期款後，未曾向被上訴人以口頭主張同時
    履抗辯，則被上訴人豈有拖延近二年時間，始對上訴人為解除契約之意思表示。
    參以被上訴人於八十五年六月三日寄送予訴外人即另承購戶林國卿之存證信函之
    內容，可知林國卿於當時亦以被上訴人興建系爭大樓有前述之瑕疵為由，為同時
    履行之抗辯，拒絕辦理對保及交屋手續情事（見原審卷四五至四八頁）。足認上
    訴人抗辯稱其於被上訴人催繳期款及要求辦理貸款時，曾以系爭房屋有重大瑕疵
    為由，對被上訴人為同時履行之抗辯，即對被上訴人表示於該瑕疵修補前，拒絕
    給付期款及辦理貸款對保手續，核與常情及經驗法則相符，應可採信。
  (三)上訴人抗辯於繳完最後一期款後，發現五樓以上沒有縮進去，與廣告圖不符，游
    泳池也沒設在陽台上，所以就打電話給上訴人公司陳玉鳳小姐，表示如沒有改善
    就不願再繳錢，陳小姐說建築就是這樣子，如果我們不願買，他們可以幫我們賣
    ，或由公司買回，我就說那就交給你們處理等語。本審據此傳訊證人陳玉鳳到庭
    ，雖證人陳玉鳳以時間久遠，不復記憶細節，並以其僅單純收款而已，惟其證述
    如果客戶不繳款或有訴求，其會轉知被上訴人等語（見本審卷九七頁），依證人
    陳飛皓前述證詞，上訴人已對催繳價款之被上訴人職員，以系爭房屋有瑕疵而拒
    絕給付價金，其不僅向陳玉鳳表示，亦向被上訴人其餘職員為表示，而該催繳電
    話之人應為被上訴人之代理人或使用人，上訴人向之表示「拒繳」即行使同時履
    行抗辯權之效力，應及於被上訴人。被上訴人以公司職員陳玉鳳職司業務助理工
    作，並無任何權限答應被上訴人得為任何行為云云，不足採取。
  (四)本院依前述證據資料，堪認上訴人於被上訴人催告上訴人給付價金時，上訴人以
    系爭房屋前述之瑕疵，拒絕給付價金，亦即上訴人已為同時履行之抗辯。
七、上訴人既已為同時履行之抗辯，於被上訴人補正瑕疵前，上訴人自得拒絕支付價
    金，而被上訴人就其所興建之系爭房屋之前述瑕疵，並未舉證證明業已補正，則
    被上訴人於尚未補正前述瑕疵前，遽以上訴人拒絕繳納價金為由，對上訴人為解
    除契約之意思表示，其所為解除契約之意思表示，自不生效。從而，被上訴人以
    兩造之系爭房地買賣契約業經解除，而依解除契約之回復請求權，請求上訴人將
    上開土地應有部分移轉登記與被上訴人，洵屬無據，應予駁回。原審為上訴人敗
    訴之判決，尚有未洽。上訴意旨，指摘原判決不當，求為廢棄，為有理由。本件
    事證已臻明確，兩造其餘攻擊防禦方法及舉證，核與本件判決結果不生影響，無
    庸逐一論列，併此敘明。
據上論結，本件上訴為有理由，依民事訴訟法第四百五十條、第七十八條，判決如主
文。
中      華      民      國    九十二    年     十一     月    二十六    日
~B1民事第六庭審判長法  官  吳火川
~B2                法  官  吳惠郁
~B3                法  官  饒鴻鵬
右為正本係照原本作成。
如對本判決上訴，須於收受判決送達後二十日內向本院提出上訴書狀，其未表明上訴
理由者，應於提出上訴後二十日內向本院提出上訴理由書(須按他造人數附具繕本)。
上訴時應提出委任律師或具有律師資格之人之委任狀；委任有律師資格者，另應附具
律師及格證書及釋明委任人與受任人有民事訴訟法第四百六十六條之一第一項但書或
第二項（詳附註）所定關係之釋明文書影本。
~B                書記官  陳如慧
中      華      民      國    九十二    年     十一     月    二十七    日
附註：
民事訴訟法第四百六十六條之一（第一項、第二項）
對於第二審判決上訴，上訴人應委任律師為訴訟代理人。但上訴人或其法定代理人具
有律師資格者，不在此限。
上訴人之配偶、三親等內之血親、二親等內之姻親，或上訴人為法人、中央或地方機
關時，其所屬專任人員具有律師資格並經法院認為適當者，亦得為第三審訴訟代理人
。
                                                                        Ｈ


司法院資訊處製作；財團法人民間司法改革基金會備份。
